【裁判字號】    99,訴,1268
【裁判日期】    991101
【裁判案由】    偽造文書等
【裁判全文】
臺灣彰化地方法院刑事判決              99年度訴字第1268號
公  訴  人  臺灣彰化地方法院檢察署檢察官
被      告  乙○○
上列被告因偽造文書等案件，經檢察官提起公訴（99年度偵字第
4764號），本院合議庭裁定由受命法官獨任進行簡式審判程序判
決如下：
    主      文
乙○○共同偽造公印文，處有期徒刑伍月，如易科罰金，以新臺
幣壹仟元折算壹日，偽造之國民身分證壹枚、全民健康保險卡壹
枚、臺灣大哥大行動通信網路業務服務申請書上偽造之「甲○○
」署名陸枚沒收；又共同行使偽造私文書，足以生損害於他人，
處有期徒刑肆月，如易科罰金，以新臺幣壹仟元折算壹日，偽造
之國民身分證壹枚、全民健康保險卡壹枚、中華電信股份有限公
司行動電話第三代行動通信業務服務契約上偽造之「甲○○」署
名貳枚、中華電信股份有限公司行動電話第三代行動通信業務（
租用異動）申請書上偽造之「甲○○」署名貳枚沒收。應執行有
期徒刑捌月，如易科罰金，以新臺幣壹仟元折算壹日，偽造之國
民身分證壹枚、全民健康保險卡壹枚、臺灣大哥大行動通信網路
業務服務申請書上偽造之「甲○○」署名陸枚、中華電信股份有
限公司行動電話第三代行動通信業務服務契約上偽造之「甲○○
」署名貳枚、中華電信股份有限公司行動電話第三代行動通信業
務（租用異動）申請書上偽造之「甲○○」署名貳枚沒收。
    事實及理由
一犯罪事實：
  (一)乙○○於民國99年2月中旬某日下午1時許，與經網路認識惟
    真實姓名年籍不詳綽號「豆花」之成年男子相約在彰化縣彰
    化市彰化火車站見面。詎乙○○因「豆花」允以新臺幣1千2
    百元之小利，竟與「豆花」、真實姓名年籍亦不詳綽號「鬍
    鬚」之成年男子（起訴書漏載）共同基於偽造公印文、偽造
    國民身分證（下稱身分證）、偽造文書與意圖為自己不法所
    有、意圖為自己不法利益之詐欺取財、詐欺得利犯意聯絡，
    由「豆花」帶往拍攝照片，並偽造完成貼有乙○○照片，記
    載不知情之甲○○姓名、不知情之丙○○身分證統一編號，
    出生年月日、發證日期、父母姓名、出生地、住址皆與乙○○不同，且鈐蓋偽造「內政部印」公印文之身分證，及貼有
    乙○○照片，記載不知情之甲○○姓名、不知情之丙○○身
    分證統一編號，出生年月日皆與乙○○不同之全民健康保險
    卡（下稱健保卡）各1枚，續由乙○○於99年2月26日前往臺
    中縣大雅鄉○○路○段2號臺灣大哥大股份有限公司大雅民生
    門市（下稱臺灣大哥大公司），在該公司提供之臺灣大哥大
    行動通信網路業務服務申請書（1式3聯，起訴書漏未敘明，
    下稱臺灣大哥大申請書）之「申請人簽章」欄，接續偽造並
    複寫「甲○○」署名（每聯2枚，合計6枚），再連同上揭偽
    造之身分證、健保卡，持向臺灣大哥大公司職員行使，辦理
    0000000000號行動電話門號之無線網卡租用，足以生損害於
    甲○○、丙○○及戶政機關對於戶籍管理之正確性與中央健
    康保險局（下稱健保局）、臺灣大哥大公司對於業務管理之
    正確性，且以此充作詐術，致使臺灣大哥大公司職員陷於錯
    誤，而交付QT-Q110型無線網卡1只，並得任意上網，接受通
    信網路業務服務。乙○○與「豆花」、「鬍鬚」又承前犯意
    聯絡，再由乙○○於99年2月27日前往臺中縣豐原市○○路
    663號1樓神腦國際企業股份有限公司豐原成功門市（下稱神
    腦公司），在神腦公司提供之中華電信股份有限公司（下稱
    中華電信公司）行動電話/第三代行動通信業務服務契約（1
    式2聯，起訴書漏未敘明，下稱中華電信服務契約）之「立
    契約人乙方」欄、行動電話/第三代行動通信業務（租用/異
    動）申請書（1式2聯，起訴書漏未敘明，下稱中華電信申請
    書）之「客戶簽章」欄，接續偽造並複寫「甲○○」署名（
    每聯1枚，各計2枚），再連同上揭身分證、健保卡，持向神
    腦公司職員行使，辦理0000000000號行動電話門號租用，足
    以生損害於甲○○、丙○○及戶政機關對於戶政管理之正確
    性與中央健康保險局、神腦公司、中華電信公司對於業務管
    理之正確性，且以此充作詐術，致使神腦公司職員陷於錯誤
    ，而交付上開門號識別卡1枚及Huawei牌E161型行動電話手
    機1具，並得任意撥打門號，接受行動通信業務服務。乙○○詐得無線網卡、識別卡、手機後，均由「豆花」指示「鬍
    鬚」前來拿取。嗣因乙○○於99年3月6日晚上11時50分許，
    在南投縣草屯鎮○○路與明賢街口，為警另案緝獲，並在其
    隨身背包內扣得上開偽造之身分證、健保卡，始悉上情。
  (二)案經南投縣政府警察局草屯分局報告臺灣南投地方法院檢察
    署呈請臺灣高等法院臺中分院檢察署令轉臺灣彰化地方法院
    檢察署檢察官偵查起訴。
二證據：
  (一)被告乙○○於本院坦承不諱之自白。
  (二)證人即被害人甲○○、丙○○於警詢中之證述。
  (三)扣案偽造之身分證、健保卡。
  (四)卷附之搜索扣押筆錄、照片、甲○○與丙○○之身分證及健
    保卡影本、0000000000號與0000000000號行動電話用戶基本
    資料、臺灣大哥大申請書、臺灣大哥大公司特約服務中心資
    料、中華電信服務契約、中華電信申請書、本院電話洽辦公
    務紀錄單。
三論罪科刑：
  (一)按身分證為特許證之一種，而所謂公印或公印文，係專指表
    示公署或公務員資格之印信而言，即俗稱大印與小官章及其
    印文，此有最高法院22年上字第1904號、69年台上字第693
    號判例可參，則身分證上「內政部印」之印文，自屬刑法第
    218條第1項所稱之公印文。其次，刑法第218條既就偽造公
    印文罪有獨立處罰規定，且較刑法第212條之偽造特種文書
    罪處罰為重，則於偽造刑法第212條之特種文書同時偽造公
    印文者，即難置刑法第218條處刑較重之罪於不問。再者，
    戶籍法第75條第1項、第2項已針對身分證之偽造、變造及行
    使犯行予以明文規定，相較於刑法第212條係針對所有一般
    特種文書偽造、變造行為之處罰規定，戶籍法之規定應屬於
    特別規定，依特別法優於普通法及從重處斷之原則，應優先
    適用戶籍法之規定；惟刑法第218條第1項之偽造公印文罪與
    戶籍法第75條第1項之構成要件不同，自難謂戶籍法第75條
    第1項係刑法第218條第1項之特別法，且偽造、變造身分證
    ，非必偽造身分證上之公印文，是偽造、變造身分證，自不
    能當然包括偽造公印文在內，而偽造公印或公印文，刑法第
    218條既有獨立處罰規定，且較戶籍法第75條第1項規定之處
    罰為重，則於偽造身分證同時偽造公印或公印文者，即難僅
    論以戶籍法第75條第1項之罪，而置刑法第218條第1項處刑
    較重之罪於不問，先予敘明。
  (二)被告推由「豆花」偽造上有「內政部印」公印文之身分證1
    枚、健保卡1枚，再由自己持向臺灣大哥大公司職員行使，
    足以生損害於甲○○、丙○○及戶政機關對於戶籍管理之正
    確性、健保局對於業務管理之正確性，核其所為，係犯戶籍
    法第75條第2項、第1項行使偽造身分證罪，刑法第218條第1
    項偽造公印文罪及第216條、第212條行使偽造特種文書罪。
    被告偽造臺灣大哥大申請書並持以行使，足以生損害於甲○○及臺灣大哥大公司對於業務管理之正確性，核其所為，係
    犯刑法第216條、第210條行使偽造私文書罪。被告以偽造之
    身分證、健保卡充作詐術，致使臺灣大哥大公司職員陷於錯
    誤，而交付無線網卡1只，並得任意上網，接受通信網路業
    務服務，取得有形之財物及無形之利益，核其所為，係犯刑
    法第339條第1項、第2項詐欺取財及詐欺得利罪。被告以偽
    造之身分證、健保卡，持向神腦公司職員行使，足以生損害
    於甲○○、丙○○及戶政機關對於戶籍管理之正確性、健保
    局對於業務管理之正確性，核其所為，係犯戶籍法第75條第
    2項、第1項行使偽造身分證罪及刑法第216條、第212條行使
    偽造特種文書罪。被告偽造中華電信服務契約、申請書並持
    以行使，足以生損害於甲○○及神腦公司、中華電信公司對
    於業務管理之正確性，核其所為，係犯刑法第216條、第210
    條行使偽造私文書罪。被告以偽造之身分證、健保卡充作詐
    術，致使神腦公司職員陷於錯誤，而交付識別卡1枚及手機1
    具，並得任意撥打門號，接受行動通信業務服務，取得有形
    之財物及無形之利益，核其所為，係犯刑法第339條第1項、
    第2項詐欺取財及詐欺得利罪。被告與「豆花」、「鬍鬚」
    就上開犯行，有犯意聯絡及行為分擔，均為共同正犯。被告
    偽造並持以行使之臺灣大哥大申請書上，每聯雖有2枚「甲○○」署名，惟其仍屬一犯意接續多次行為，侵害一法益，
    應為接續犯，僅論以單純一罪；被告偽造並持以行使之中華
    電信服務契約、申請書上，每聯雖有1枚「甲○○」署名，
    承上說明，亦為接續犯，僅論以單純一罪。被告偽造身分證
    、健保卡及上述私文書復持以行使，偽造身分證、特種文書
    、私文書之低度行為，應為行使之高度行為所吸收，又其在
    上述私文書上偽造「甲○○」署名，應屬偽造私文書之部分
    行為，不另論罪。被告以一行為，同時向臺灣大哥大公司職
    員行使偽造身分證、行使偽造特種文書、行使偽造私文書、
    詐欺取財及詐欺得利，觸犯構成要件不同之罪名，且其偽造
    公印文目的在於行使偽造身分證，應依刑法第55條規定論以
    想像競合犯，從一重之偽造公印文罪論處。被告以一行為，
    同時向神腦公司行使偽造身分證、行使偽造特種文書、行使
    偽造私文書、詐欺取財及詐欺得利，觸犯構成要件不同之罪
    名，亦應依刑法第55條規定論以想像競合犯，從一重之行使
    偽造私文書罪論處。被告所犯上開之罪，犯意各別，行為不
    同，應分論併罰。檢察官就犯罪事實一部起訴者，其效力及
    於全部；科刑、免刑之判決，得就起訴之犯罪事實，變更檢
    察官所引應適用之法條，刑事訴訟法第267條、第300條固有
    明文，惟本案起訴書犯罪事實欄已記載「豆花」偽造「內政
    部印」公印文之事實，堪認被告所犯偽造公印文罪業據提起
    公訴，僅係法條漏載，應由本院逕予補充，此與刑事訴訟法
    上開規定無涉。又被告偽造並持以行使之臺灣大哥大申請書
    為1式3聯，中華電信服務契約、申請書皆為1式2聯，此有本
    院卷附前開電話洽辦公務紀錄單可參，且被告詐得財物後，
    均由「豆花」指示「鬍鬚」前來拿取，是除「豆花」外，「
    鬍鬚」亦為共同正犯，起訴書漏未敘明，均應更正。查被告
    曾因詐欺案件，經臺灣高等法院臺中分院以98年度上易字第
    804號判決處有期徒刑2年6月，於98年7月27日確定，尚未執
    行完畢，此有臺灣高等法院被告前案紀錄表可憑（不構成累
    犯），爰審酌被告素行欠佳，所犯已紊亂文書真正之秩序及
    信賴，造成他人財產損失，惟於本院審理中坦白認錯，態度
    良好及其他一切情狀，分別量處如主文所示之刑，並諭知易
    科罰金之折算標準，及定應執行刑與易科罰金折算標準，以
    資懲儆。被告共同偽造之身分證、健保卡為其與「豆花」、
    「鬍鬚」所有，且係供本案犯罪所用之物，應依刑法第38條
    第1項第2款宣告沒收。上述私文書上偽造之「甲○○」署名
    ，應依刑法第219條沒收；至於身分證上偽造之公印文，已
    附著於身分證上併予沒收，應無庸再依該條規定沒收。
  (三)如不服本判決，得於判決送達後10日內向本院提出上訴狀，
    上訴於上級法院（應敘述具體理由，並附繕本，上訴狀勿逕
    送上級法院）。
  (四)依刑事訴訟法第273條之1第1項、第299條第1項前段，戶籍
    法第75條第2項、第1項，刑法第11條、第28條、第218條第1
    項、第216條、第212條、第210條、第339條第1項、第2項、
    第55條、第41條第1項前段、第8項、第51條第5款、第38條
    第1項第2款、第219條，刑法施行法第1條之1，判決如主文
    。
本案經檢察官趙冠瑋到庭執行職務。
中    華    民    國    99    年    11    月    1     日
                  刑事第四庭        法  官     廖政勝
以上正本證明與原本無異。
告訴人或被害人對於判決如有不服具備理由請求檢察官上訴者，
其上訴期間之計算係以檢察官收受判決正本之日期為準。
中    華    民    國    99    年    11    月    1     日
                                    書記官     莊何江
附錄：
刑法第210條
偽造、變造私文書，足以生損害於公眾或他人者，處5年以下有
期徒刑。
刑法第212條
偽造、變造護照、旅券、免許證、特許證及關於品行、能力服務
或其他相類之證書、介紹書，足以生損害於公眾或他人者，處1
年以下有期徒刑、拘役或3百元以下罰金。
刑法第216條
行使第210條至第215條之文書者，依偽造、變造文書或登載不實
事項或使登載不實事項之規定處斷。
刑法第218條第1項
偽造公印或公印文者，處5年以下有期徒刑。
刑法第339條第1項、第2項
意圖為自己或第三人不法之所有，以詐術使人將本人或第三人之
物交付者，處5年以下有期徒刑、拘役或科或併科1千元以下罰金
。
以前項方法得財產上不法之利益或使第三人得之者，亦同。
戶籍法第75條第1項、第2項
意圖供冒用身分使用，而偽造、變造國民身分證，足以生損害於
公眾或他人者，處5年以下有期徒刑、拘役或科或併科新臺幣50
萬元以下罰金。
行使前項偽造、變造之國民身分證者，亦同。

司法院資訊處製作；財團法人民間司法改革基金會備份。
